臺灣士林地方法院民事判決　八十七年度訴字第五○四號
　　原　　　告　　台北市政府
　　法定代理人　　丁○○
　　　　　　　　　辛○○
　　被　　　告　　壬○○
　　　　　　　　　甲○○
　　法定代理人　　癸○○
　　被　　　告　　戊○○
　　　　　　　　　庚○○○
　　　　　　　　　丙○
　　訴訟代理人　　己○○
　　被　　　告　　乙○○
右當事人間請求清償債務事件，本院判決如左：
    主    文
被告應給付原告如附表一所示金額，及均自八十七年八月二十五日起至清償日止，按
週年利率百分之五計算之利息。
被告應自附表二所示起迄期日，按月給付原告如該表所示金額。
原告其餘之訴駁回。
訴訟費用由被告壬○○負擔百分之十；被告甲○○負擔百分之十四；被告行政院國軍
退除役官兵輔導委員會負擔百分之六；被告己○○負擔百分之十二；被告戊○○百分
之九；被告庚○○○負擔百分之七；被告丙○負擔百分之六；被告李塗全負擔百分之
十四，餘由原告負擔。
本判決第一項於原告各以附表一所示應供擔保金額為被告分別供擔保後，得假執行；
本判決第二項於原告各以附表二所示各期應供擔保金額為被告分別供擔保後，得就該
期之金額為假執行。
原告其餘假執行之聲請駁回。
    事實及理由
一、原告主張：台北市○○區○○段一小段二四三、二四四─二地號之土地（以下簡
    稱系爭土地），為台北市所有，原告為管理機關，系爭土地為被告壬○○自民國
　　八十年十月一日起；被告甲○○自八十年十一月起；被告周崇德（已歿，由遺產
　　管理人即行政院國軍退除役官兵委員會承受訴訟）自八十年十月起；被告己○○
　　自八十年十月起；被告戊○○自八十年十月一日起；被告庚○○○自六十三年一
　　月起；被告李塗全自六十三年一月起；被告丙○自六十三年一月一日起，分別無
　　權占用系爭土地如後附各計算表所示占用面積，並搭建房屋使用，是被告等均受
　　有相當於租金之不當利益，致原告受有損害。爰依民法第一百七十九條之不當得
　　利請求權及同法第一百八十四條第一項前段之侵權行為損害賠償請求權，請求被
　　告返還相當於租金之不當得利。並聲明：（一）被告應分別給付原告如附件一所
　　示之金額及最後起訴狀繕本送達翌日起至清償日止，按年息百分之五計算之利息
　　。（二）被告應自八十六年六月起至返還系爭土地之日止，按月給付原告如附件
　　二所示之金額。（三）原告願供擔保，請准宣告假執行。
二、
（一）被告壬○○經通知未到場，據其先前提出之書狀陳述略以：台北市○○區○○
      路一三一巷三八號房屋，係被告之父於六十二年間向他人購得，被告七十八年
      間為結婚之準備而將戶籍遷入，並無意占用系爭土地，願隨時歸還，且原告取
      得所有權後並未告知被告，原告應向原建屋人及售出人求償等語，並聲明駁回
      原告之訴。
（二）被告甲○○經通知未到場，據其提出之書狀陳述略以：台北市○○區○○路一
      三一巷四十號房屋，係被告甲○○於五十七年四月十三日向魏正俊以四萬零五
      百元購買，且於六十年起至七十三年止均繳納房屋稅，原告請求不當得利，有
      違公平等語，並聲明駁回原告之訴。
（三）被告行政院國軍退除役官兵輔導委員會係被告周崇德之法定遺產管理人，被告
      之台北市○○區○○路一三一巷三三弄十六之一號房屋，無權占有系爭土地，
      請原告收回，另不當得利之部分，因周崇德並無遺款可供支付，亦請一併註銷
      等語。並聲明駁回原告之訴。
（四）被告己○○則以：其現住之台北市○○區○○路一三一巷三三弄二十號房屋，
      係自四十三年間即有之建築，當初是由鳳山移到北投的部隊軍人軍眷所建，土
      地係由國防部向原告前手陽明山管理局撥借，非屬無權占有。其於七十一年間
      買受後居住，且被告己○○已在該處居住多時，原告之請求權應已罹於時效，
      並聲明駁回原告之訴。
（五）被告戊○○則以：其現住之台北市○○區○○路一三一巷三三弄二二號，係向
      他人頂讓買受，於五十四年間起居住該處，因其部隊設在該處，部隊亦同意其
      居住，且土地係經原所有人陽明山管理局同意撥借作為建屋之用，非無權占有
      。其代理人己○○亦提出時效抗辯，並聲明駁回原告之訴。
（六）被告庚○○○則以：其現住之台北市○○區○○路一三一巷三三弄二四號，係
      其夫向他人買受，現為其所有，已居住二、三十年，其代理人己○○亦提出時
      效抗辯，並聲明駁回原告之訴。
（七）被告丙○則以：其現住之台北市○○區○○路一三一巷三三弄三二號，係其部
　　　隊於四十三年間自鳳山移防台北時所建。其代理人己○○並提出時效抗辯，並
　　　聲明駁回原告之訴。
（八）被告李塗全經通知未到庭，亦未提出書狀作何聲明或陳述。
三、程序部分：
  (一)被告周崇德業於九十年十二月三十日死亡，經原告聲請周崇德之遺產管理人即行
    政院退除役官兵輔導委員會承受訴訟，經核無不合，應予准許。
  (二)本件原告壬○○、甲○○、李塗全未於言詞辯論期日到場，核無民事訴訟法第三
    百八十六條各款所列情形，爰依原告之聲請，由其一造辯論而為判決。
四、原告主張臺北市○○區○○段一小段二四三、二四四之二地號之土地為臺北市所
    有，原告為管理機關，業據提出土地登記謄本可證，亦為被告所不爭執，是原告
    此部分之主張，應堪信為真實。而被告壬○○所有之臺北市○○區○○路一三一
    巷三十八號房屋，使用系爭二四三地號土地面積為三十七點四一平方公尺；被告
    甲○○所有之台北市○○區○○路一三一巷四十號房屋，使用系爭二四三地號土
    地面積為五十六點一０平方公尺；被告周崇德（承受訴訟人行政院國軍退除役官
    兵輔導委員會）所有之台北市○○區○○路一三一巷三三弄十六之一號房屋，使
    用系爭二四三地號土地面積為二三點三五平方公尺；被告己○○所有之台北市○○區○○路一三一巷三三弄二十號房屋，使用前揭二四三地號土地面積為五十四
    點五二平方公尺；被告戊○○所有之台北市○○區○○路一三一巷三三弄二十二
    號房屋，使用系爭二四三地號土地面積為四十一點八六平方公尺；被告庚○○○
    所有之台北市○○區○○路一三一巷三三弄二四號房屋，使用系爭二四三地號土
    地面積為二九點五四平方公尺、使用系爭二四四─二地號土地四點六四平方公尺
　　；被告丙○所有台北市○○區○○路一三一巷三三弄三二號房屋，使用系爭二四
　　四─二地號土地面積為二七點三二平方公尺；被告李塗全所有台北市○○區○○
　　路一三一巷三三弄二六號房屋，使用系爭二四三地號土地０點五三平方公尺、使
　　用系爭二四四─二地號土地三五點一五平方公尺，且前揭房屋均係未辦理建物所
　　有權第一次登記之建物之事實，業據原告提出台北市士林地政事務所八十六年一
　　月七日北文字第十二號複丈成果圖為證，且為被告所不爭執，應堪信為真實。
五、原告主張被告所有之前開房屋，無權占有原告所管理之系爭二四三、二四四─二
    等情，為被告所否認，並以前詞置辯。惟查，被告抗辯前開房屋之興建，係經國
    防部與系爭土地前管理機關即陽明山管理局協議後合法撥用等情，已為原告所否
    認，被告亦未能舉證以實其說，是其所辯，尚難憑採，被告另辯稱系爭房屋買受
    時均支付相當對價，且亦依法繳納房屋稅云云，然被告所言縱認屬實，其就基於
    如何之權源合法使用系爭土地，仍屬未能證明，故被告所辯並非無權占有，難認
    有據。
六、按「無法律上之原因而受利益，致他人受損害者，應返還其利益。雖有法律上之
    原因，而其後已不存在者，亦同。」，民法第一百七十九條定有明文。次按「依
    不當得利之法則請求返還不當得利，以無法律上之原因而受利益，致他人受有損
    害為其要件，故其得請求返還之範圍，應以對方所受之利益為度，非以請求人所
    受損害若干為準，無權占有他人土地，可能獲得相當於租金之利益為社會通常之
    觀念，是被上訴人抗辯其占有系爭土地所得之利益，僅相當於法定最高限額租金
    之數額，尚屬可採。」（最高法院六十一年度台上字第一六九五號判例要旨參照
    ）。經查：
（一）「城市地方房屋之租金，以不超過土地及其建築物申報總價年息百分之十為限
      。約定房屋租金，超過前項規定者，該管直轄市或縣（市）政府得依前項所定
      標準強制減定之。」，土地法第九十七條定有明文。又「公有土地及依本條例
      第十六條照價收買之土地，以各該宗土地之公告地價為申報地價，免予申報。
      」，平均地權條例施行細則第二十一條亦有明文。再者，系爭二四三地號土地
      八十、八十三、八十六年度之公告地價，分別為每平方公尺二萬六千元、三萬
      一千八百元、三萬四千二百元；系爭二四四之二地號，則為每平方公尺二萬三
      千元、三萬一千八百元、三萬四千二百元等情，有臺北市地價證明書在卷可稽
      ，又目前臺北市市有土地出租租金計收基準為土地申報地價週年利率百分之五
      計收租金，亦有原告提出之八十二年七月十九日八十二府財字第八０五一五０
      ０號函在卷可憑。是原告因被告無權占有所受之損害自不超過前揭土地之公告
      地價之週年利率百分之五。而前揭房屋占用之土地雖坐落於臺北市○○路一三
      一巷及同巷三三弄內，惟距交通便利之光明路上，步行約五分鐘，鄰近建物多
      作為住宅使用等情，亦經本院履勘明確，製有勘驗筆錄在卷可稽，故審酌原告
      因被告無權占有系爭土地所受有相當於租金之利益，應以占用之前揭土地公告
      地價總額週年利率百分之五為適當。
（二）又「租金之請求權因五年間不行使而消滅，既為民法第一百二十六條所明定，
      至於終止租約後之賠償與其他無租賃契約關係之賠償，名稱雖與租金異，然實
      質上仍為使用土地之代價，債權人應同樣按時收取，不因其契約終止或未成立
      而謂其時效之計算應有不同。」（最高法院四十九年度台上字第一七三０號判
      例要旨參照），本件原告主張相當於土地租金之不當得利返還請求權，依前揭
      判例亦須受民法第一百二十六條所定之五年請求權消滅時效之限制。原告於八
      十六年十二月二日起訴請求被告返還各自前揭占有起期計算之不當得利，被告
      己○○、戊○○、庚○○○、丙○提出時效抗辯，依前開說明，則超過五年部
      分即八十一年十二月一日以前之不當得利返還請求權，業已罹於消滅時效，被
      告己○○、戊○○、庚○○○所為時效抗辯自屬有據，從而原告請求其等之不
      當得利關於八十一年十二月一日以前部分，即難認有理由。
（三）故關於各被告應返還原告之不當得利數額，依前開說明，應以被告占用時間乘
      以占用系爭土地之實際面積，再乘公告地價之百分之五計算（詳見各被告不當
      得利計算表）。是上訴人請求如附件一、二所示不當得利，及自最後起訴狀繕
      本送達翌日即八十七年八月二十五日起至清償日止，按週年利率百分之五計算
      之法定遲延利息，於附表一所示各被告應給付之金額及自八十七年八月二十五
      日起至清償日止之法定遲延利息，並自附表二所示起訖期日，應按月給付該表
      所示金額之範圍內，為有理由，逾此部分之請求，難認有據，不應准許。又本
      件原告另主張侵權行為損害賠償請求權，因原告依不當得利返還請求權已獲勝
      訴判決，故其主張侵權行為即無庸再予審酌，併此敘明。又原告陳明願供擔保
      ，聲請宣告假執行，經核其勝訴部份，合於法律規定，爰酌定相當之擔保金額
      宣告之；其餘假執行之聲請，因該部份訴之駁回而失所依據，應予駁回。
七、因本案事證已臻明確，兩造其餘主張陳述及所提之證據，均毋庸再予審酌，附此
    敘明。
八、據上論斷：原告之訴為一部有理由，一部無理由，並依民事訴訟法第七十九條但
    書、第三百九十條第二項，判決如主文。
中　　　華　　　民　　　國　　九十一　　年　　十一　　月　    　十五　　日
                                        臺灣士林地方法院民事第一庭
~B法　　　官　劉穎怡
右為正本係照原本作成。
如對本判決上訴須於判決送達後廿日內向本院提出上訴狀。
中　　　華　　　民　　　國　　九十一　　年　　 十一　　 月　　二十一　　日
~B法院書記官　陳雪麗
